臺灣臺北地方法院民事判決　　　　　　 100年度勞訴字第26號
原　　　告　劉得勝
被　　　告　國際紐約人壽保險股份有限公司
法定代理人　彭勵志
訴訟代理人　黃秀禎律師
複代理人　　楊宗翰律師
上列當事人間給付退休金事件，本院於一百年五月九日言詞辯論
終結，判決如下：
    主  文
原告之訴及假執行之聲請均駁回。
訴訟費用由原告負擔。
    事實及理由
一、原告起訴主張：其自民國86年7 月21日起受僱於被告公司，
    於99年1 月31日退休，工作年資為12年7 個月，共計26個基
    數，被告以原告退休前6 個月平均工資為新臺幣（下同）42
    ,028元，給付原告退休金1,092,737 元。惟原告之薪資應包
    括招攬保險之服務津貼、服務費及按月計算之個人績效獎金
    等，此皆為原告提供勞務之對價，且為經常性給與，應屬勞
    動基準法第2 條第3 款規定之工資。被告未將原告自98年8
    月至99年1 月所領取之服務津貼、服務費及績效獎金共計24
    0,434 元計入平均工資計算退休金，故被告應再給付原告退
    休金1,041,872 元。並聲明：(一)被告應給付原告1,041,872
    元，及自民國99年2 月1 日起至清償日止，按年息5 ％計算
    之利息。(二)願供擔保請准宣告假執行。
二、被告則抗辯：原告任職被告公司之保險業務員，依行銷僱傭
    業務人員表第2 條第4 項之約定，被告公司行銷僱傭業務人
    員之工資係以業務津貼計算之，原告之工資包括被告每月依
    原告所招攬新保險契約之第一期保險費所計算之首期佣金及
    伙食津貼。至保戶續繳保險費所生之服務津貼、不定期個人
    績效獎金、及服務原業務員離職後所留保險契約之服務費等
    ，則係非經常性給與，或單方目的且給付具有勉勵、恩惠性
    質之給與，與原告提供之勞務間不具對價關係，非屬勞動基
    準法（下稱勞基法）第2 條第3 款規定之工資，不能列入平
    均工資計算退休金。並聲明：(一)原告之訴駁回。(二)如受不利
    判決，願供擔保請准宣告免為假執行。
三、原告主張其自86年7 月21日起受僱於被告公司，於99年1 月
    31日退休生效，工作年資為12年7 個月，退休金計為26個基
    數。被告係以原告退休前六個月平均工資42,028.33 元核付
    原告退休金為1,092,737 元，原告已於99年5 月13日領取無
    誤等情，業舉明細表、支票1 紙為證（本院卷第10至11頁）
    ，且為被告所不爭執。原告此部分主張，堪信為真實。至原
    告主張應將其於退休前六個月所領得之服務津貼、績效獎金
    及服務費記入平均工資計算退休金乙節，則為被告所否認，
    並抗辯該等項目並非經常性給與，非屬工資。是本件所應審
    究者，乃原告於退休前六個月內所領得之績效獎金、服務費
    及服務津貼應否列入平均工資計算退休金？
四、按退休金基數之標準，係指核准退休時一個月平均工資，而
    工資係謂勞工因工作而獲得之報酬，已括工資、薪金及按計
    時、計日、計月、計件以現金或實物等方式給付之獎金、津
    貼及其他任何名義之經常性給與，平均工資則係指計算事由
    發生之當日前六個月內所得工資總額除以該期間之總日數所
    得之金額，勞基法第55條第2 項、第2 條第3款 分別定有明
    文。而所謂經常性給與，係指在一般情形下經常可以領得之
    給付，舉凡某種給付屬於工作上之報酬，在制度上有對價關
    係及經常性而非因單方目的具有恩惠或勉勵性質之給與者，
    均得列入平均工資以之計算退休金。舉凡某種給與係屬工作
    上之報酬，制度上有經常性者，均得列入平均工資以之計算
    退休金。然參諸勞基法第2 條第1 款對於「勞工」之立法定
    義，可知其特徵在於，勞工所獲取之工資為提供勞務之對價
    ，此再對照勞基法第2 條第1 項第3 款所定「工資：謂勞工
    因工作而獲得之報酬」等語益明。亦即，勞工提供勞務之內
    容，係以時間之長度、時段界定其勞務之範圍，而非以工作
    之成果界定，且提供勞務之地點與提供勞務之方法，亦受雇
    主之指揮監督。換言之，勞工所提供勞務究係以何種方式達
    成其雇主所欲之經營結果，乃雇主指揮監督權行使之核心，
    其目的在於特定勞工所提供勞務之具體內容，故勞動契約特
    徵中所謂「人格從屬性」概念，應在於勞工之勞務提供係透
    過雇主之指揮監督權決定其提供之內容，而非由勞工自主決
    定其勞務提供內容。該等指揮監督之內函，包括勞動力之配
    置權與勞務履行過程中之指揮命令權。如在提供勞務之對價
    中，另約定就該事務之處理需以一定工作之完成界定其勞務
    提供之範圍者，顯與上述勞動契約之從屬性概念不同，即非
    屬勞基法第2 條第1 項第1 款所定義之勞工。
五、查，原告雖以兩造間「行銷僱傭業務人員」業務制度第2條
    約定，「行銷僱傭業務人員依各津貼與獎金項目、服務費及
    收費津貼計算薪資，薪資內含新台幣17,280元；如有不足17
    ,280元之部分由公司貼補」等語，主張服務津貼、績效獎金
    及服務費均應計入平均工資，惟為被告所否認。按：
  (一)解釋意思表示，應探求當事人之真意，不得拘泥於所用之詞
    句，民法第98條已定有明文。上述業務制度第3 條所定「業
    務津貼與服務津貼」之給付，係約定為「行銷僱傭業務人員
    個人招攬及經收保件按實繳保費依『業務津貼及服務津貼表
    』計算業務津貼及服務津貼。倘因任何原因致保費豁免繳納
    或業務合約終止時，即不予給付」等語（見本院卷第14頁）
    。再依「業務津貼及服務津貼表」所載（本院卷第39頁），
    所謂「業務津貼」係指招攬所得保件之第一保單年度所收得
    保險費之佣金；而「服務津貼」則係指該保件第二保單年度
    以後之佣金而言。由上開性質，即可知原告獲取之業務津貼
    或服務津貼報酬之計算基礎，無非係以其第一保單年度招攬
    所得保件之保險費數額為計算佣金之基礎，亦即，係依原告
    提供勞務所達成之結果而定，縱使原告已進行客戶招攬等提
    供勞務行為，然該客戶若未進一步締結保險契約，即無所謂
    第一保單年度之「業務津貼」，更無第二保單年度以後之「
    服務津貼」可資領取。顯見上述業務制度雖約定「依各津貼
    與獎金項目、服務費及收費津貼計算薪資」，然該所謂「薪
    資」並非原告提供勞務時間或時段之對價，而在於「第一保
    單年度業務津貼」數額之工作成果，此與勞基法第2 條第3
    款所定義之「工資」係基於勞工勞務提出之本身所為之對價
    給付之性質不符，亦與一般勞務報酬係相應於工作時間之長
    短而給付之情形相異。故原告主張該「服務報酬」應計為勞
    基法第55條第2 項所定之平均工資，已有誤會。
  (二)次就個人績效獎金部分，上述業務制度則約定為「依以下不
    同職階、MDRT得獎資格及前一年度於本公司報稅所得，適用
    不同獎金率表及計算方式」、「當月個人業績FYC （即初年
    度保險費收入）達15,000時，公司依當月個人業績FYC 乘以
    下表個人績效獎金率計算及給付當月個人績效獎金」等語（
    本院卷第14頁）。更可見原告績效獎金之數額，係依照其招
    攬保件之第一年度保險費數額即提供勞務所達成之「結果」
    而定，未達該FYC15,000 元之業績成果，甚且並無績效獎金
    可資領取，與前述勞基法所定義之勞工乃以「從事工作亦即
    勞務提供而獲致報酬」之重大特徵有別，亦即該獎金並非原
    告單純提供勞務即可獲取之報酬，而須視原告提供勞務之成
    果即當月個人業績FYC （即初年度保險費收入）數額而定。
    且原告每月達成之目標不同，亦異其獎金之領取數額。故而
    ，該獎金並非原告提供勞務之對價，亦不具有經常性，非屬
    前述勞基法第2 條第3 款所定義之「工資」甚明，自難認定
    該績效獎金應計為勞基法第55條第2 項之平均工資。原告此
    部分主張，亦非可採。
  (三)至於「服務費」部分，該服務費係就已離職之業務員所招攬
    保件，按第二保單年度以後之保險費數額比例計算給付予承
    接該保單服務之業務人員乙節，為兩造所不爭執。由該「服
    務費」之數額計算方式，亦係視保件招攬後成果之維持程度
    而定，倘該保戶未繼續繳納保險費，即無該「服務費」給付
    予後續接手之業務人員，並非以固定數額作為原告繼續服務
    該保件客戶之對價，亦可見該「服務費」係與招攬保險之工
    作成果相關，而非供給勞務之對價。
六、從而，原告主張應將退休前六個月內所領得之績效獎金、服
    務費及服務津貼共計240,434 元計入平均工資計算，並請求
    被告給付退休金差額1,041,872 元暨利息，並非有據，不應
    准許。原告之訴既經駁回，其假執行之聲請亦失所附麗，併
    應駁回。
七、本件事證已臻明確，兩造其餘主張陳述及所提證據，經審究
    認無礙勝負之判斷，爰不一一論列，附此敘明。
八、據上論結，原告之訴為無理由，依民事訴訟法第78條，判決
    如主文。
中    華    民    國   100    年    5     月    31    日
                    勞工法庭    法  官  汪怡君
以上正本係照原本作成
如對本判決上訴，須於判決送達後20日內向本院提出上訴狀。如
委任律師提起上訴者，應一併繳納上訴審裁判費。
中    華    民    國   100    年    5     月    31    日
                                書記官  楊勝欽